【裁判字號】    98,交聲,226
【裁判日期】    980731
【裁判案由】    違反道路交通管理處罰條例聲明異議
【裁判全文】
臺灣桃園地方法院交通事件裁定         98年度交聲字第226號
原處分機關  交通部公路總局新竹區監理所桃園監理站
異  議  人
即受處分人  甲○○
上列異議人即受處分人因違反道路交通管理處罰條例案件，對於
原處分機關於民國九十八年一月八日以壢監裁字第裁五三－ＤＢ
0000000號違反道路交通管理事件裁決書所為之處分，聲
明異議，本院裁定如下：
    主  文
原處分撤銷。
甲○○汽車駕駛人，駕駛汽車經測試檢定酒精濃度超過規定標準
，處罰鍰新臺幣伍仟元，吊扣駕駛執照壹年，並應接受道路交通
安全講習。
    理  由
一、原處分意旨略以：異議人即受處分人甲○○於民國九十七年
    四月十一日傍晚六時五十分許，騎乘車牌號碼ＲＶＸ—６９
    ０號輕型機車，行至桃園縣平鎮市○○路一六○號前，因「
    酒後駕車，經酒精濃度測試值每公升零點九五毫克」之違規
    ，經桃園縣政府警察局交通隊平鎮分隊警員當場予以當場舉
    發，並製有桃警局交字第ＤＢ0000000號舉發違反道
    路交通管理事件通知單，嗣經原處分機關於九十八年一月八
    日以壢監裁字第裁五三－ＤＢ0000000號裁決書，以
    異議人違反道路交通管理處罰條例第三十五條第一項第一款
    規定，裁處異議人罰鍰新臺幣（下同）四萬五千元，吊扣駕
    駛執照十二個月及施以道路交通安全講習等語。
二、聲明異議意旨略以：伊於九十七年四月十一日因酒駕而遭罰
    ，但伊因此收到二張罰款，分別為緩起訴之四萬元及罰單之
    四萬五千元，伊認為是「一事二罰」，爰依法聲明異議等語
    。
三、按汽車駕駛人，駕駛汽車經測試檢定酒精濃度超過規定標準
    者，處一萬五千元以上六萬元以下罰鍰，並當場移置保管該
    汽車及吊扣其駕駛執照一年。汽車駕駛人有第三十五條第一
    項規定之情形者，應接受道路交通安全講習，道路交通管理
    處罰條例第三十五條第一項第一款及第二十四條第一項第二
    款分別定有明文。
四、經查：
  (一)按九十四年二月五日公布，於九十五年二月五日施行之行政
    罰法第二十六條規定：「一行為同時觸犯刑事法律及違反行
    政法上義務規定者，依刑事法律處罰之。但其行為應處以其
    他種類行政罰或得沒入之物而未經法院宣告沒收者，亦得裁
    處之。前項行為如經不起訴處分或為無罪、免訴、不受理、
    不付審理之裁判確定者，得依違反行政法上義務規定裁處之
    。」即所謂一事不二罰原則，究其立法理由，一行為同時觸
    犯刑事法律及違反行政法上義務規定時，由於刑罰與行政罰
    同屬對不法行為之制裁，而刑罰之懲罰作用較強，故在處罰
    目的相同且處罰方式相同時，若依刑事法律處罰，即足資警
    惕時，實無一事二罰再處行政罰之必要；且刑事法律處罰，
    由法院依法定程序為之，較符合正當法律秩序，應予優先適
    用，故同時觸犯刑事法律及違反行政法上義務規定之行為，
    行政機關得否科以與刑罰相類之行政罰處罰，端視該行為之
    刑事訴追或審判程序終局結果而定，在刑事訴追、審判程序
    尚未終局確定前，行政機關自不得逕予裁罰；至於罰鍰以外
    之沒入或其他種類行政罰，因兼具維護公共秩序之作用，為
    達行政目的，行政機關仍得併予裁處。故汽車駕駛人酒後駕
    車時，如同時觸犯刑法第一百八十五條之三之公共危險罪者
    ，道路交通主管機關除依上開行政罰法第二十六條第一項但
    書規定，處以其他種類行政罰外，關於行政罰鍰部分，即應
    依行政罰法第二十六條、道路交通管理處罰條例第十條等規
    定移送地方法院檢察署處理，其後非有行政罰法第二十六條
    第二項所定不起訴等事由，不得再依道路交通管理處罰條例
    第三十五條第一項第一款規定，裁處行為人罰鍰。
  (二)次按檢察官之緩起訴處分於緩起訴期間內，有下列情形之一
    者，檢察官得依職權或依告訴人之聲請撤銷原處分，繼續偵
    查或起訴：(1)於期間內故意更犯有期徒刑以上刑之罪，經檢
    察官提起公訴者。(2)緩起訴前，因故意犯他罪，而在緩起訴
    期間內受有期徒刑以上刑之宣告者。(3)違背第二百五十三條
    之二第一項各款之應遵守或履行事項者，刑事訴訟法第二百
    五十三條之三第一項定有明文。據此可徵經檢察官為「緩起
    訴」處分者，於「緩起訴」之猶豫期間內，最終是否會被檢
    察官提起公訴，猶懸而未定，亦即「緩起訴」處分於猶豫期
    間內尚未具有實質之確定力，檢察官仍得根據上開規定依職
    權或依告訴人之聲請，將被告「緩起訴」處分撤銷。而行政
    罰法第二十六條明定一事不二罰原則，且應受行政罰之行為
    如經不起訴處分或為無罪、免訴、不受理、不付審理之裁判
    「確定」者，始得依違反行政法上義務規定裁處之，並未包
    括「緩起訴」處分在內，雖「緩起訴」處分之最終使被告免
    於刑事訴追之效果與「不起訴」處分之效果相同，惟依行政
    罰法第二十六條第二項之立法意旨，亦必須待緩起訴處分實
    質確定時，被告才最終地確定免於受刑事訴追，原處分機關
    始得為行政裁罰，亦即在緩起訴期間內即猶豫期間期滿前，
    該緩起訴處分仍有被撤銷之可能，此時原處分機關若依法為
    行政裁決，將使受處分人有同時遭受行政處罰及刑事訴追之
    危險，顯與行政罰法第二十六條規定之立法意旨相違背。且
    檢察官為緩起訴處分時，依刑事訴訟法第二百五十三條之二
    第一項規定對被告所為之指示及課予負擔，此等命令名義上
    雖非刑罰，但仍是一種特殊之處遇措施，造成被告之財產減
    少或義務增加，具有實質刑事處罰之效果，與刑事制裁無異
    ，性質上可謂刑事處分，而緩起訴制度雖以特別預防為優先
    考量，但在具體個案決定上，實亦達到一般預防的作用及報
    應理念，基於一行為不二罰原則，異議人如已就其行為受到
    附條件為捐款命令之緩起訴處分，自不應因同一行為再受到
    國家課以行政罰鍰之處罰（臺灣高等法院暨所屬法院九十六
    年法律座談會刑事類提案第三六號、九十七年法律座談會刑
    事類提案第三九號研討結果參照）。依上說明，自行政罰法
    第二十六條規定立法意旨為有利於行為人之解釋，以及保障
    人民基本權，與法律規定明示其一排除其他原則之觀點而論
    ，應認應受行政處罰之行為，關於罰鍰部分，同一事實如經
    緩起訴處分實質確定者（即緩起訴猶豫期間經過而未經撤銷
    ），亦有行政罰法第二十六條明定一行為不二罰原則之適用
    。故檢察官為緩起訴處分時如已對異議人課予指示及負擔，
    應視為異議人已依刑事法律受到處罰，則於緩起訴處分實質
    確定後，除法律另有特別規定外，自不得再處以行政罰鍰。
    從而，汽車駕駛人之酒後駕車行為，經測試檢定酒精濃度超
    過規定標準時，其既違反道路交通管理處罰條例第三十五條
    第一項第一款所定之行政法上義務，同時又觸犯刑法第一百
    八十五條之三公共危險罪之刑事法律，則道路交通主管處罰
    機關除依上開行政罰法第二十六條第一項但書規定，得對異
    議人處以其他種類行政罰之情形外，關於罰鍰部分，則應依
    行政罰法第二十六條第一項前段及道路交通管理處罰條例第
    十條規定，移送地方法院檢察署處理，於移送後，除有行政
    罰法第二十六條第二項所定不起訴處分等事由或法律另有規
    定，得依違反行政法上義務規定另行裁處者外，即不得再依
    道路交通管理處罰條例第三十五條第一項第一款規定，裁處
    異議人罰鍰之行政罰。
  (三)又九十四年十二月十八日增訂公布，並於九十五年七月一日
    施行之道路交通管理處罰條例第三十五條第八項規定：「前
    項汽車駕駛人，經裁判確定處以罰金低於本條例第九十二條
    第三項所訂最低罰鍰基準規定者，應依本條例裁決繳納不足
    最低罰鍰之部分。」，對照行政罰法第二十六條關於一事不
    二罰之規定，係於九十四年二月五日公布，於九十五年二月
    五日施行，顯見上開處罰條例規定之立法目的係考量適用行
    政罰法第二十六條後，在酒後駕車違規應受刑事處罰者，避
    免刑罰處罰額度低於行政罰之流弊，參以大法官會議釋字第
    五○三號解釋所揭示：「違反作為義務之行為，同時構成漏
    稅行為之方法而處罰種類相同者，如從其一重處罰已足達成
    行政目的時，即不得再就其他行為併予處罰，始符憲法保障
    人民權利之意旨」之法理，亦徵上開大法官解釋並未排除因
    前揭刑事處罰偏低所產生不合理之流弊而特別立法補繳差額
    之情形。再按中央法規標準法第十六條規定：「法規對其他
    法規所規定之同一事項而為特別之規定者，應優先適用之。
    其他法規修正後，仍應優先適用。」，又道路交通管理處罰
    條例第二條規定：「道路交通管理、處罰，依本條例規定；
    本條例未規定者，依其他法律規定。」，行政罰法第一條則
    規定：「違反行政法上義務而受罰鍰、沒入或其他種類行政
    罰之處罰時，適用本法。但其他法律有特別規定者，從其規
    定。」，故道路交通管理處罰條例基於特別法之地位，應優
    於普通法行政罰法之適用。是以，違反道路交通管理處罰條
    例之酒後駕車行為人，如其因同一行為所受之罰金刑事處罰
    低於主管機關依該條例第九十二條第三項所定之最低罰鍰基
    準規定（指道路交通管理事件統一裁罰基準表）時，主管機
    關仍得裁處該行為人不足部分之罰鍰，此於受緩起訴處分而
    依檢察官命令向國庫繳納緩起訴處分金時，亦應為相同之解
    釋，否則，就其他酒後駕車受法院判處罰金而另需補繳行政
    罰鍰差額者而言，顯非公平。是以，於此情形，道路交通管
    理處罰條例第三十五條第八項規定應屬前述之特別規定，應
    優先行政罰法第二十六條之適用。
  (四)查本件異議人即受處分人甲○○飲用酒類後，於九十七年四
    月十一日傍晚六時五十分許，騎乘車牌號碼ＲＶＸ—６９０
    號輕型機車，行至桃園縣平鎮市○○路一六○號前，經警當
    場攔檢測試其呼氣所含酒精濃度達每公升零點九五毫克，已
    逾規定不得駕駛車輛之濃度標準，乃依法掣單舉發違規，而
    異議人同一酒後駕車之行為，因同時觸犯刑法第一百八十五
    條之三之公共危險罪，亦遭移送臺灣桃園地方法院檢察署檢
    察官偵辦，經該署檢察官於九十七年六月十六日以九十七年
    度速偵字第二二九號緩起訴處分確定，緩起訴期間為一年（
    緩起訴期間自九十七年六月十六日起至九十八年六月月十五
    日止），異議人應於緩起訴處分確定後三個月內向財團法人
    臺灣更生保護會桃園分會支付四萬元，並於緩起訴處分六個
    月內，依臺灣桃園地方法院檢察署觀護人指示參加交通安全
    法治宣導三場，而異議人已於緩起訴處分確定後三個月內之
    九十七年八月五日向財團法人臺灣更生保護會桃園分會支付
    四萬元，並已參加交通安全法治宣導三場，且上開緩起訴期
    間已屆滿未經撤銷確定等情，有舉發違反道路交通管理事件
    通知單、呼氣酒精濃度測試單、上開緩起訴處分書、臺灣銀
    行無摺存入憑條存根各一份及臺灣高等法院被告前案紀錄表
    二份附卷可稽，並經本院調閱上開刑事案件偵查卷核閱無誤
    ，是此緩起訴處分附加條件之履行固非刑法所定刑罰之種類
    ，然已影響被告之財產權權益，具有實質刑罰之效果，應可
    實質該當行政罰法第二十六條第一項規定之「依刑事法律處
    罰」之刑事處分及道路交通管理處罰條例第三十五條第八項
    所定之「罰金」，惟參諸違反道路交通管理事件統一裁罰基
    準表所載，對於駕駛人騎乘機器腳踏車，而其吐氣所含酒精
    濃度超過每公升零點五五毫克以上，於期限內繳納或聽候裁
    決者，其最低應繳納罰鍰之數額為四萬五千元，則異議人依
    檢察官上開緩起訴處分支付四萬元予財團法人臺灣更生保護
    會桃園分會後，仍有五千元之不足，揆諸前揭說明，自應就
    該差額部分（即五千元）予以裁罰（臺灣高等法院暨所屬法
    院九十七年法律座談會刑事類提案第三九號研討結果亦同此
    結論）。至吊扣駕駛執照十二月個及施以道安講習部分，乃
    裁罰性之不利處分，為維護交通安全，促使駕駛人於飲酒後
    能知所警惕，實有教導駕駛人了解交通規則並加強其遵循之
    必要，故依行政罰法第二十六條第一項但書之規定，仍得裁
    處之，原處分機關關於異議人此部分之裁處，並無何違誤之
    處。
五、綜上所述，異議人確有在上開時、地，因酒後騎乘機車，經
    測試呼氣中酒精濃度超過規定標準之違規行為，原處分機關
    依道路交通管理處罰條例第三十五條第一項第一款、第二十
    四條第一項第二款之規定，裁處異議人吊扣駕駛執照十二個
    月及施以道路交通安全講習之其他種類行政裁罰部分，核無
    違誤；惟原處分機關未予詳查，逕依道路交通管理處罰條例
    第三十五條第一項第一款規定裁罰異議人罰鍰四萬五千元，
    其中之四萬元部分與行政罰法第二十六條規定有悖，難認合
    法，然本件酒後駕車為一個違規行為，罰鍰、吊扣處分及施
    以道路交通安全講習部分無從區分，從而，應認異議人提起
    本件異議為有理由，本院自應將原處分撤銷，自為裁罰如主
    文第二項所示，以期適法。
六、應依道路交通管理處罰條例第八十七條第二項，道路交通案
    件處理辦法第二十條前段，裁定如主文。
中    華    民    國    98    年    7     月    31    日
                      臺灣桃園地方法院交通法庭
                            法  官  陳可薇
上正本證明與原本無異。
如不服本裁定，應於送達後五日內，向本院提出抗告狀。
                            書記官  高  平
中    華    民    國    98    年    7     月    31    日


司法院資訊處製作；財團法人民間司法改革基金會備份。
